ACORDAO-COMPLETO-2530826

ACÓRDÃO 2495/2022 ATA 14/2022 - PRIMEIRA CÂMARA

VISTOS, relatados e discutidos estes autos de recurso de reconsideração interposto pelo Sr. Antônio Borba Lima contra o Acórdão 4681/2020-TCU-Primeira Câmara,
ACORDAM os Ministros do Tribunal de Contas da União, reunidos em sessão da Primeira Câmara, com fundamento nos arts. 32, I, e 33 da Lei Orgânica do TCU e no art. 217 do Regimento Interno, diante das razões expostas pelo Relator, em:
9.1. conhecer do recurso de reconsideração e, no mérito, dar-lhe provimento para:
9.1.1. tornar insubsistente os itens 9.4 e 9.5 do Acórdão 4681/2020-TCU-Primeira Câmara;
9.1.2. com fulcro nos arts. 16, inciso I, e 17 da Lei 8.443/1992, julgar regulares as contas do Sr. Antônio Borba Lima, dando-lhe quitação;
9.2. dar ciência desta deliberação ao recorrente e aos demais interessados.

Recurso de reconsideração contra decisão que julgou irregulares as contas do recorrente e aplicou-lhe multa, em razão da omissão no dever de prestar contas dos recursos repassados à conta do Programa Brasil Alfabetizado (Ciclo 2012).

Primeira Câmara

Prefeitura Municipal de Timbiras - MA.

3. Interessados/Responsáveis/Recorrentes:
3.1. Interessado: Fundo Nacional de Desenvolvimento da Educação (00.378.257/0001-81).
3.2. Responsáveis: Antonio Borba Lima (XXX.000.973-XX); Carlos Fabrizio Souza Araújo (XXX.220.813-XX).
3.3. Recorrente: Antonio Borba Lima (XXX.000.973-XX).

13.1. Ministros presentes: Vital do Rêgo (na Presidência), Benjamin Zymler (Relator) e Jorge Oliveira.
13.2. Ministros-Substitutos presentes: Augusto Sherman Cavalcanti e Weder de Oliveira.

BENJAMIN ZYMLER

Ministro-Substituto Augusto Sherman Cavalcanti.

Adoto como relatório a instrução elaborada no âmbito da Secretaria de Recursos (peça 114) , cuja proposta de encaminhamento contou com a anuência de diretor da unidade técnica (peça 115) e do representante do Ministério Público junto ao TCU (peça 116) :
"INTRODUÇÃO
Cuida-se de recurso de reconsideração em processo de tomada de contas especial interposto por Antônio Borba Lima (peças 92-96) , buscando impugnar o Acórdão 4681/2020-TCU-Primeira Câmara (peça 54) , mantido em sede de embargos de declaração (Acórdão 12521/2020-TCU-Primeira Câmaraeça 74) , ocasião em que o ex-Prefeito do Município de Timbiras/MA, Antônio Borba Lima, teve suas contas julgadas irregulares, com imputação de multa, em função da omissão no dever de prestar contas dos recursos repassados à conta do Programa Brasil Alfabetizado (Ciclo 2012) .
Eis o extrato das decisões recorridas:
Acórdão 4681/2020-TCU-Primeira Câmara - peça 54
VISTOS, relatados e discutidos estes autos de tomada de contas especial instaurada pelo Fundo Nacional de Desenvolvimento da Educação (FNDE) em desfavor dos ex-prefeitos do Município de Timbiras/MA, Srs. Carlos Fabrizio Souza Araújo (gestão 1º/1/2013 a 31/12/2016) e Antonio Borba Lima (gestão 1º/1/2017 a 31/12/2020) , em razão da omissão no dever de prestar contas dos recursos recebidos por força do Programa Brasil Alfabetizado/Ciclo 2012, cujo prazo para prestação de contas encerrou-se em 26/5/2017, 
ACORDAM os Ministros do Tribunal de Contas da União, reunidos em sessão de 1ª Câmara, ante as razões expostas pelo Relator, em:
9.1. considerar revéis, para todos os efeitos, os Srs. Carlos Fabrizio Souza Araújo (CPF XXX.220.813-XX) e Antonio Borba Lima (CPF XXX.000.973-XX) , dando-se prosseguimento ao processo, nos termos do art. 12, § 3º, da Lei 8.443/1992;
9.2. julgar irregulares as contas do Sr. Carlos Fabrizio Souza Araújo (CPF XXX.220.813-XX) , com fundamento nos arts. 1º, inciso I, 16, inciso III, alíneas "a" e "c", da Lei 8.443/1992, c/c os arts. 19 e 23, inciso III, da mesma Lei, condenando-o ao pagamento da quantia a seguir especificada, com fixação do prazo de 15 (quinze) dias, a contar da notificação, para comprovar, perante o Tribunal (art. 214, III, a, do Regimento Interno) , o recolhimento da dívida aos cofres do Fundo Nacional de Desenvolvimento da Educação, atualizada monetariamente e acrescida dos juros de mora, calculados a partir das datas indicadas, até a data do recolhimento, na forma da legislação em vigor:
	Data de ocorrência
	Valor histórico (R$) 

	17/12/2013
	78.985,70

	3/1/2014
	15.691,01

9.3. aplicar ao Sr. Carlos Fabrizio Souza Araújo (CPF XXX.220.813-XX) a multa prevista no art. 57 da Lei 8.443/1992, no valor de R$ 15.000,00 (quinze mil reais) , com a fixação do prazo de quinze dias, a contar da notificação, para comprovar, perante o Tribunal (art. 214, inciso III, alínea "a", do Regimento Interno) , o recolhimento da dívida aos cofres do Tesouro Nacional, atualizada monetariamente desde a data deste acórdão até a data do efetivo recolhimento, se paga após o vencimento, na forma da legislação em vigor;
9.4. julgar irregulares as contas do Sr. Antonio Borba Lima (CPF XXX.000.973-XX) , com fulcro nos arts. 1º, inciso I, 16, inciso III, alínea "a", da Lei 8.443/1992, c/c os arts. 19 e 23, inciso III, da mesma Lei;  
9.5. aplicar ao Sr. Antonio Borba Lima (CPF XXX.000.973-XX) , a multa prevista no art. 58, inciso I, da Lei 8.443/1992, no valor de R$ 10.000,00 (dez mil reais) ,  fixando-lhe o prazo de quinze dias, a contar da notificação, para comprovar, perante o Tribunal (art. 214, III, alínea "a", do Regimento Interno do TCU) , o recolhimento da dívida aos cofres do Tesouro Nacional, atualizada monetariamente desde a data deste Acórdão até a do efetivo recolhimento, se paga após o vencimento, na forma da legislação em vigor;
9.6. autorizar, desde logo, nos termos do art. 28, inciso II, da Lei 8.443/1992, a cobrança judicial das dívidas caso não atendidas as notificações;
9.7. dar ciência deste acórdão aos responsáveis, ao Fundo Nacional de Desenvolvimento da Educação (FNDE) , bem como à Procuradoria da República no Estado do Maranhão.
Acórdão 12521/2020-TCU-Primeira Câmaraeça 74
VISTOS, relatados e discutidos estes autos de embargos de declaração opostos pelo Sr. Antonio Borba Lima, prefeito do Município de Timbiras/MA (gestão 1º/1/2017 a 31/12/2020) , ao Acórdão 4681/2020-TCU-Primeira Câmara, 
ACORDAM os Ministros do Tribunal de Contas da União, reunidos em sessão da Primeira Câmara, ante as razões expostas pelo Relator, em:
9.1. conhecer dos presentes embargos de declaração, por atender aos requisitos de admissibilidade previstos no art. 287 do Regimento Interno do TCU, para, no mérito, rejeitá-los; e
9.2. dar ciência desta deliberação ao recorrente.
 HISTÓRICO
Na origem, o Fundo Nacional de Desenvolvimento da Educação (FNDE) instaurou tomada de contas especial para análise de omissão no dever de prestar contas atribuída ao Prefeito do Município de Timbiras/MA (gestão 1º/1/2017 a 31/12/2020) , Antônio Borba Lima, de recursos repassados para execução do programa federal PBA-2012 (Programa Brasil Alfabetizado) .
O ora recorrente foi responsabilizado pela omissão no dever de prestar contas como Prefeito Sucessor, uma vez que não foram prestadas as contas no término do prazo de prestação das contas (26/5/2017) . Registre-se que o recorrente foi o prefeito na gestão de 2017-2020, sendo que o prefeito antecessor (Carlos Fabrizio Souza Araújo, gestão 1º/1/2013 a 31/12/2016) também teve as contas julgadas irregulares, com imputação de débito e multa, por ter sido quem efetivamente geriu os recursos em comento. 
Após o devido processo legal, o responsável teve suas contas julgadas irregulares (Acórdão 4681/2020-TCU-Primeira Câmara - peça 54) , com imputação de penalidade de multa fundada no art. 58, I, da Lei 8.443/92, decisão contra a qual se insurge o recorrente.
EXAME DE ADMISSIBILIDADE
Nenhuma divergência a ser apontada quanto a proposta de conhecimento do recurso contida nas peças 109-110 e acolhida pelo e. Relator Min. Benjamin Zymler (peça 113) .
EXAME DE MÉRITO
Delimitação
É objeto do recurso analisar os efeitos do reconhecimento da revelia no processo de tomada de contas especial, a validade da citação entregue no endereço do responsável e as ações adotadas pelo Prefeito em relação ao gestor responsável pela aplicação dos recursos.
Da incidência da revelia e dos efeitos segundo os fatos apurados no processo de tomada de contas especial
Alega o recorrente a existência de contradição na decisão recorrida, uma vez que fundamentada apenas na revelia, não sendo possível a aplicação dos efeitos da revelia no processo em curso na Corte de Contas, não sendo possível a condenação do responsável apenas pela ausência de defesa nos autos, supondo de forma indevida a existência de ilicitude na conduta investigada.
Assevera que o desatendimento da intimação, nos termos do art. 27, parágrafo único, da Lei 9.784/99 e da Jurisprudência da Corte, implicaria a necessidade de comprovação da conduta ilícita, não podendo importar a condenação do responsável pela presunção fictícia dos fatos.
Análise
As considerações do recorrente sobre os efeitos da revelia não são suficientes para suscitar uma nulidade no julgamento, uma vez que o fundamento essencial para o julgamento é a omissão no dever de prestar contas, não sendo possível exigir, pela Corte de Contas, a produção de uma prova positiva de um fato negativo (omissão) .
Note-se, portanto, que a ausência de apresentação de defesa, no caso concreto, importou a aplicação de penalidade dada a inexistência de justificativa nos autos para a omissão imputável ao Prefeito sucessor, especialmente a adoção das medidas oportunas para sanar a omissão, ao tempo das ocorrências debatidas.
Indubitável que os efeitos da revelia não podem importar uma condenação automática, com a presunção de veracidade absoluta dos fatos. Todavia, restou demonstrado no curso da instrução processual tanto a existência do dever do prefeito sucessor na obrigação de prestar contas dos recursos geridos pela Administração anterior, quanto a inexistência de qualquer prova que pudesse justificar a omissão no dever, afastando qualquer ilegalidade por suposta interpretação indevida do instituto da revelia.
Da regularidade da citação do responsável na fase externa do processo de tomada de contas especial
Alega o recorrente a nulidade da citação pela ausência de ciência pessoal da notificação realizada pelo TCU (peça 33) , com a aposição de assinatura de pessoa diversa à relação processual, com a incidência do art. 248 e 280 do CPC e a exigência de assinatura pessoal do responsável.
Análise
A prova da entrega da citação no endereço do responsável está documentada nos autos, pois o ofício de citação (Ofício 3.407/2018, de 7/12/2018 - peça 29) está acompanhando do aviso de recebimento (AR - peça 33) , certificando a entrega da correspondência pelo agente postal em 17/1/2019, evidenciando que a citação do responsável observou o procedimento previsto em Regimento.
No que concerne a alegada necessidade de entrega pessoal da citação, deve ser destacado que o art. 179, II, do Regimento Interno do TCU valida a citação para qual não há ciência pessoal da parte, bastando a comprovação de entrega no endereço do destinatário, verbis:
Art. 179. A citação, a audiência ou a notificação, bem como a comunicação de diligência, far-se-ão:
	(...) 
II - mediante carta registrada, com aviso de recebimento que comprove a entrega no endereço do destinatário;
Note-se que a questão já foi submetida à apreciação do Plenário do Supremo Tribunal Federal, que, analisando as normas pertinentes às comunicações processuais no âmbito do TCU, afirmou a desnecessidade da ciência pessoal do interessado, sendo suficiente a comprovação da entrega no endereço do destinatário, verbis: 
EMENTA: AGRAVO REGIMENTAL. MANDADO DE SEGURANÇA. DESNECESSIDADE DE INTIMAÇÃO PESSOAL DAS DECISÕES DO TRIBUNAL DE CONTAS DA UNIÃO. ART. 179 DO REGIMENTO INTERNO DO TCU. INTIMAÇÃO DO ATO IMPUGNADO POR CARTA REGISTRADA, INICIADO O PRAZO DO ART. 18 DA LEI N. 1.533/51 DA DATA CONSTANTE DO AVISO DE RECEBIMENTO. DECADÊNCIA RECONHECIDA. AGRAVO IMPROVIDO. 
1. O envio de carta registrada com aviso de recebimento está expressamente enumerado entre os meios de comunicação de que dispõe o Tribunal de Contas da União para proceder às suas intimações. 
2. O inciso II do art. 179 do Regimento Interno do TCU é claro ao exigir apenas a comprovação da entrega no endereço do destinatário, bastando o aviso de recebimento simples.
3. O prazo decadencial para a impetração do mandado de segurança conta-se da data constante do aviso de recebimento e não admite suspensão ou interrupção. 
4. Agravo regimental a que se nega provimento. (AgRg no MS 25.816/DF, Rel. Min. Eros Grau, julgado em 12.6.2006, DJ, Seção 1, 4/8/2006, páginas 24/25) 
Assim, a entrega do ofício de citação no endereço do responsável constante do cadastro fiscal (Rua Bege - Loteamento Aquarela do Calhau, 16 - Quadra B - Altos do Calhau - segundo o extrato do endereço registrado no cadastro fiscal - peça 28) , dentro da processualística específica adotada perante os processos em curso no Tribunal de Contas da União, impõe a presunção do conhecimento pessoal do responsável e a validade da citação.
É a lógica adotada, guardada as devidas dimensões, na presunção de entrega pessoal da citação postal quando entregue em condomínios edilícios ou loteamentos com controle de acesso no Código de Processo Civil (art. 248, § 6o, do CPC) :
Art. 248.  Deferida a citação pelo correio, o escrivão ou o chefe de secretaria remeterá ao citando cópias da petição inicial e do despacho do juiz e comunicará o prazo para resposta, o endereço do juízo e o respectivo cartório.
	[...]
§ 4o Nos condomínios edilícios ou nos loteamentos com controle de acesso, será válida a entrega do mandado a funcionário da portaria responsável pelo recebimento de correspondência, que, entretanto, poderá recusar o recebimento, se declarar, por escrito, sob as penas da lei, que o destinatário da correspondência está ausente.
Ao final, não deve prosperar o argumento de invalidade no endereço extraído do cadastro fiscal e utilizado na citação, uma vez que o endereço ali registrado coincide com o atual endereço do recorrente indicado na procuração juntada aos autos (peça 70) , de modo que inexiste qualquer nulidade a ser saneada.
Do mérito: das justificativas para não-apresentação das contas no prazo legal
Alega o recorrente a adoção de medidas em desfavor do Prefeito antecessor responsável pela gestão dos recursos (Raimundo Nonato Silva) , tendo ajuizado representação criminal como medida alternativa, não havendo má-fé ou atuação dolosa no sentido de proteção do gestor faltoso, também adotando medidas em desfavor do ex-prefeito Carlos Fabricio Souza Araújo, em momento subsequente.
Análise
Em se tratando de alteração do chefe do Poder Executivo Local, tanto o prefeito responsável pela gestão quanto o prefeito sucessor são ambos obrigados ao dever de prestar contas, sendo que apenas o sucessor pode se eximir da obrigação pela invocação de eventual impossibilidade de prestação de contas, especialmente pela comprovação da adoção de medida alternativa ao processo de tomada de contas especial.
Particularmente quanto aos recursos repassados pelo FNDE para execução do Programa Brasil Alfabetizado no ciclo 2012, o prefeito sucessor tem a obrigação legal de, estando impossibilitado de apresentar as contas de convênio executado pelo prefeito antecessor, fazer a representação junto ao Ministério Público Federal, nos termos da Resolução/CD/FNDE 44, de 5 de setembro de 2012, verbis:
Art. 32. O EEx que, por motivo de força maior ou caso fortuito, não apresentar ou não tiver aprovada a prestação de contas deverá apresentar as devidas justificativas ao FNDE/MEC.
[...]
§ 2º Na falta da apresentação ou da não aprovação, no todo ou em parte, da prestação de contas por culpa ou dolo do gestor do EEx sucedido, as justificativas a que se refere o caput deste artigo deverão ser obrigatoriamente apresentadas pelo gestor que estiver no exercício do cargo à época em que for levantada a omissão ou a irregularidade pelo FNDE, acompanhadas necessariamente de cópia autenticada de Representação protocolada junto ao respectivo órgão do Ministério Público, para a adoção das providências cíveis e criminais da sua alçada, bem como de solicitação para que o FNDE instaure processo de Tomada de Contas Especial contra o gestor sucedido.
No caso concreto, resta demonstrado que o recorrente adotou medidas legais à época (27/6/2017 - peça 96, p. 9) para resguardar o patrimônio público, em desfavor do Prefeito responsável no período de 2009-2012 (Raimundo Nonato da Silva Pessoa) , narrando a inexistência de documentos para a prestação de contas dos recursos repassados à conta do Programa Brasil Alfabetizado (Ciclo 2012) , verbis:
Por todo o exposto, requer-se, diante dos fatos acima narrados, que este Parquet, tome as providências no sentido de investigar suposta prática de ato de improbidade administrativa ou de crime de responsabilidade cometido pelo ex-prefeito, Sr. Raimundo Nonato da Silva Pessoa, visto que o ex-gestor não prestou as contas referentes aos repasses realizados através do PROGRAMA BRASIL ALFABETIZADO- CICLO 2012 (PBA CICLO 2012) , realizado pelo Fundo Nacional de Desenvolvimento da Educação (FNDE) .
 (Representação criminal - peça 96, p. 8-9) 
Ademais, o recorrente demonstra a adoção, em momento recente, de ação de improbidade administrativa (5/4/2021 - peça 93, p, 1) e representação junto ao MPF (5/4/2021 - peça 95) , em desfavor do Prefeito responsável pelo período de 2013-2016 (Carlos Fabrizio Souza Araújo) , medidas que, embora isoladamente não conduziriam à exoneração da responsabilidade do recorrente, por terem sido adotadas após a decisão condenatória do TCU, evidenciam também a boa-fé na conduta do responsável.
Assim, não se pode apontar a conduta do recorrente como omissiva pura e simples, uma vez que, no início de sua gestão, adotou medidas para o resguardo do erário federal, tendo indicado o Prefeito gestor do período de 2009-2012, sob o razoável pressuposto de que os recursos para o Programa PBA 2012 houvessem sido aplicados pelo prefeito daquela época, devendo ser considerada a ausência de documentos existentes na Prefeitura.
Da incidência do arts. 20 e 22 da Lei de Introdução às Normas do Direito Brasileiro
Pleiteia o recorrente a incidência dos arts. 20 e 22 da LINDB, devendo ser considerada as dificuldades da ausência de documentos deixados pela Administração, bem como o conhecimento tardio das irregularidades e a adoção de medidas posteriores para afastar irregularidade do Prefeito sucessor.
Análise
As considerações das exigências reais sobre o gestor possibilitam o julgamento de regularidade das contas, uma vez que ainda que as medidas de preservação do erário tenham sido dirigidas ao gestor ocupante do cargo em 2012, era uma pressuposição razoável do ora recorrente no sentido de que a gestão dos recursos do PBA 2012 tenha sido realizada pelo Prefeito ocupante do cargo no ano de 2012, em função da falta de acesso aos documentos realizados com os recursos federais.
Note-se que o valor jurídico protegido pela Súmula 230 do TCU, ao apontar a responsabilidade do prefeito sucessor, é a proteção dos recursos públicos federais de omissões pura e simples que resultem maior dificuldade na apuração da má-aplicação dos recursos públicos, ao impor a responsabilidade solidária ao prefeito sucessor omisso.
No caso concreto, demonstrada a boa-fé na adoção de medidas alternativas (representação criminal) , ainda que direcionadas contra o Prefeito ocupante do cargo no período de 2009-2012, mostra-se razoável a exoneração do responsável pela penalidade de multa em decorrência de omissão na prestação de contas, uma vez que afastam o reconhecimento de omissão pura e simples.
CONCLUSÕES
O julgamento não se justifica apenas na presunção de veracidade dos fatos decorrente da revelia, uma vez que está demonstrado nos autos a existência do dever de prestar contas, bem como a inexistência de justificativas para o descumprimento do dever imposto ao Prefeito sucessor, afastando a alegação de que a decisão está fundamentada somente em presunções.
A citação do responsável, nos termos regimentais, se concretiza validamente com a entrega da citação no endereço do destinatário, dispensando a assinatura pessoal, sendo o procedimento placitado pelo Poder Judiciário. O endereço constante do cadastro fiscal e para o qual foi enviado a citação é o atual endereço do recorrente, conforme indicado na procuração outorgada, afastando qualquer nulidade na citação.
Comprovada a adoção de medidas contra o Prefeito responsável no ano de 2012, mostra-se possível a exoneração do Prefeito sucessor pela demonstração de adoção de medidas para preservação do erário federal, articulada com a adoção extemporânea e a posteriori de medidas em desfavor do Prefeito responsável pela gestão no período de 2013-2016, ratificando a existência de boa-fé na conduta do recorrente.
PROPOSTA DE ENCAMINHAMENTO
Deste modo, submete-se à consideração superior a presente análise do recurso de reconsideração interposto por Antônio Borba Lima, contra o Acórdão 4681/2020-TCU-Primeira Câmara, para propor, com base nos artigos 32 e 33 da Lei 8.443/92, combinados com o art. 285 do RI/TCU, conhecer e dar provimento ao recurso, tornando insubsistente os itens 9.4 e 9.5 da decisão, julgando as contas do recorrente regulares e dando quitação, dando ciência ao recorrente e às autoridades indicadas no item 9.7 da decisão que vier a ser adotada."
É o relatório.

Pedro Carvalho Chagas (14393/OAB-MA), Lucas Rodrigues Sa (14.884/OAB-MA) e outros, representando Antonio Borba Lima.

Procurador Marinus Eduardo De Vries Marsico.

TOMADA DE CONTAS ESPECIAL. OMISSÃO NO DEVER DE PRESTAR CONTAS DOS RECURSOS RECEBIDOS NO ÂMBITO DO PROGRAMA BRASIL ALFABETIZADO. EXERCÍCIO 2012. CITAÇÃO DO PREFEITO EXECUTOR E AUDIÊNCIA DO SUCESSOR. REVELIA DE AMBOS. CONTAS IRREGULARES. DÉBITO. MULTAS. RECURSO DE RECONSIDERAÇÃO. CONHECIMENTO. COMPROVAÇÃO DE ADOÇÃO DE MEDIDAS PARA O RESGUARDO DO ERÁRIO. PROVIMENTO. CONTAS REGULARES. QUITAÇÃO. CIÊNCIA.

TOMADA DE CONTAS ESPECIAL (TCE)

Secretaria de Recursos (Serur); Secretaria de Controle Externo de Tomada de Contas Especial (SecexTCE).

Cuidam os autos de tomada de contas especial instaurada pelo Fundo Nacional de Desenvolvimento da Educação (FNDE) em razão da omissão no dever de prestar contas dos recursos repassados ao Município de Timbiras/MA para execução do programa federal PBA-2012 (Programa Brasil Alfabetizado) .
2.	Por meio do Acórdão 4681/2020-TCU-Primeira Câmara, este Tribunal decidiu:
"9.1. considerar revéis, para todos os efeitos, os Srs. Carlos Fabrizio Souza Araújo (CPF 818.220.813-00) e Antonio Borba Lima (CPF 238.000.973-20) , dando-se prosseguimento ao processo, nos termos do art. 12, § 3º, da Lei 8.443/1992;
9.2. julgar irregulares as contas do Sr. Carlos Fabrizio Souza Araújo (CPF 818.220.813-00) , com fundamento nos arts. 1º, inciso I, 16, inciso III, alíneas "a" e "c", da Lei 8.443/1992, c/c os arts. 19 e 23, inciso III, da mesma Lei, condenando-o ao pagamento da quantia a seguir especificada, com fixação do prazo de 15 (quinze) dias, a contar da notificação, para comprovar, perante o Tribunal (art. 214, III, a, do Regimento Interno) , o recolhimento da dívida aos cofres do Fundo Nacional de Desenvolvimento da Educação, atualizada monetariamente e acrescida dos juros de mora, calculados a partir das datas indicadas, até a data do recolhimento, na forma da legislação em vigor:
	Data de ocorrência
	Valor histórico (R$) 

	17/12/2013
	78.985,70

	3/1/2014
	15.691,01

9.3. aplicar ao Sr. Carlos Fabrizio Souza Araújo (CPF 818.220.813-00) a multa prevista no art. 57 da Lei 8.443/1992, no valor de R$ 15.000,00 (quinze mil reais) , com a fixação do prazo de quinze dias, a contar da notificação, para comprovar, perante o Tribunal (art. 214, inciso III, alínea "a", do Regimento Interno) , o recolhimento da dívida aos cofres do Tesouro Nacional, atualizada monetariamente desde a data deste acórdão até a data do efetivo recolhimento, se paga após o vencimento, na forma da legislação em vigor;
9.4. julgar irregulares as contas do Sr. Antonio Borba Lima (CPF 238.000.973-20) , com fulcro nos arts. 1º, inciso I, 16, inciso III, alínea "a", da Lei 8.443/1992, c/c os arts. 19 e 23, inciso III, da mesma Lei;  
9.5. aplicar ao Sr. Antonio Borba Lima (CPF 238.000.973-20) , a multa prevista no art. 58, inciso I, da Lei 8.443/1992, no valor de R$ 10.000,00 (dez mil reais) ,  fixando-lhe o prazo de quinze dias, a contar da notificação, para comprovar, perante o Tribunal (art. 214, III, alínea "a", do Regimento Interno do TCU) , o recolhimento da dívida aos cofres do Tesouro Nacional, atualizada monetariamente desde a data deste Acórdão até a do efetivo recolhimento, se paga após o vencimento, na forma da legislação em vigor;
9.6. autorizar, desde logo, nos termos do art. 28, inciso II, da Lei 8.443/1992, a cobrança judicial das dívidas caso não atendidas as notificações;
9.7. dar ciência deste acórdão aos responsáveis, ao Fundo Nacional de Desenvolvimento da Educação (FNDE) , bem como à Procuradoria da República no Estado do Maranhão."
3.	O Sr. Antonio Borba Lima, prefeito do Município de Timbiras/MA na gestão de 2017-2020, foi responsabilizado pela omissão no dever de prestar contas como prefeito sucessor, dado que não foram apresentadas no término do prazo de prestação das contas (26/5/2017) . Seu antecessor, o Sr. Carlos Fabrizio Souza Araújo, que efetivamente geriu os recursos em comento, também teve suas contas julgadas irregulares, com imputação de débito e multa.
II
4.	Nesta oportunidade, aprecio recurso de reconsideração interposto pelo Sr. Antonio Borba Lima contra a mencionada deliberação.
5.	Em síntese, o recorrente alega (i) a impossibilidade de sua condenação apenas pela ausência de defesa nos autos, dado que seria necessária a comprovação da conduta ilícita; (ii) a nulidade da citação pela ausência de ciência pessoal da notificação realizada pelo TCU; (iii) o não cabimento de sua condenação, uma vez que teria adotado medidas em desfavor do prefeito antecessor visando ao resguardo do patrimônio público; e (iv) a incidência dos arts. 20 e 22 da Lei de Introdução às Normas do Direito Brasileiro, uma vez que deveriam ser consideradas as dificuldades da ausência de documentos deixados pela administração, bem como o conhecimento tardio das irregularidades e a adoção de medidas posteriores para afastar irregularidade do prefeito sucessor.
III
6.	Após o exame das razões recursais, a Secretaria de Recursos propõe o conhecimento do recurso para, no mérito, dar-lhe provimento.
7.	A proposta da unidade técnica contou com a anuência do representante do Ministério Público junto ao TCU.
IV
9.	Preliminarmente, conheço do recurso de reconsideração interposto, uma vez que preenche os requisitos atinentes à espécie.
10.	Quanto ao mérito, acolho os pareceres precedentes e adoto seus fundamentos como razões de decidir, sem prejuízo das considerações que faço a seguir.
11.	O fundamento para o julgamento pela irregularidade das contas do responsável e a aplicação da multa do art. 58, inciso I, da Lei 8.443/1992 foi a omissão no dever de prestar contas. Conforme ressaltou a Secretaria de Recursos, ante esse fato e a ausência de justificativa para sua ocorrência, não cabe exigir, como pretende o recorrente, que este Tribunal produza prova positiva de um fato negativo, no caso, a omissão do dever constitucional de demonstrar o correto emprego dos valores federais, nos termos dos arts. 70, parágrafo único, e 37, caput, da Constituição de 1988 e do art. 93 do Decreto-Lei 200, de 25 de fevereiro de 1967.
12.	Assim, a alegação de que sua condenação teria decorrido tão somente da ausência de defesa nos autos não merece ser acolhida.
13.	Da mesma forma, a alegada nulidade da citação pela ausência de ciência pessoal do responsável não pode prosperar.
14.	Conforme disposto no art. 179, inciso II, do Regimento Interno do TCU, a citação é válida quando há a comprovação de entrega no endereço do destinatário, ainda que não haja a ciência pessoal da parte, verbis:
Art. 179. A citação, a audiência ou a notificação, bem como a comunicação de diligência, far-se-ão:
[...]
II - mediante carta registrada, com aviso de recebimento que comprove a entrega no endereço do destinatário;"
15.	Importante registrar que o Plenário do Supremo Tribunal Federal já se manifestou sobre a validade desses dispositivos regimentais concluindo pela desnecessidade da intimação pessoal, quando comprovada a entrega no endereço do destinatário (AgRg no MS 25.816/DF, Rel. Min. Eros Grau, julgado em 12/6/2006, DJ, Seção 1, 4/8/2006, páginas 24/25) .
16.	Ademais, registro que o argumento de invalidade do endereço extraído do cadastro fiscal e utilizado na citação não pode ser acolhido, dado que se trata do mesmo endereço indicado na procuração juntada aos autos (peça 70) .
17.	Por fim, no que diz respeito à conduta do recorrente, que adotou medidas visando ao resguardo do patrimônio público, entendo, em linha com os pareceres precedentes e a jurisprudência desta Corte, que cabe acolher as razões recursais no sentido de que não caberia sua responsabilização.
18.	O responsável demonstrou que adotou medidas legais à época, em 27/6/2017, para resguardar o patrimônio público. No caso, em razão de ter-se deparado com a inexistência de documentos para a prestação de contas dos recursos repassados à conta do Programa Brasil Alfabetizado (Ciclo 2012) , o recorrente apresentou representação criminal em desfavor do prefeito responsável no período de 2009-2012 ao Ministério Público Federal no Estado do Maranhão (peça 96) .
19.	Dessa forma, observa-se que o recorrente não se quedou inerte diante da impossibilidade de prestar contas dos recursos, dado a ausência de documentos a respeito do programa, tendo adotado medidas para proteger o erário federal.
20.	Nota-se, assim, que esse entendimento, ao sopesar os obstáculos e as dificuldades do gestor para a prestação de contas, contempla o disposto no aludido art. 22 da Lei de Introdução às Normas do Direito Brasileiro:
"Art. 22.  Na interpretação de normas sobre gestão pública, serão considerados os obstáculos e as dificuldades reais do gestor e as exigências das políticas públicas a seu cargo, sem prejuízo dos direitos dos administrados.
§ 1º Em decisão sobre regularidade de conduta ou validade de ato, contrato, ajuste, processo ou norma administrativa, serão consideradas as circunstâncias práticas que houverem imposto, limitado ou condicionado a ação do agente."
	Ante o exposto, em linha com os pareceres precedentes, voto por que seja adotada a deliberação que ora submeto a este Colegiado.
TCU, Sala das Sessões, em 10 de maio de 2022.
BENJAMIN ZYMLER 
Relator